臺灣高等法院民事判決　　　　　　　　　 94年度上字第343號
上　訴　人　新竹國際商業銀行股份有限公司
法定代理人　詹宣勇
訴訟代理人　張旺順
　　　　　　黃德炎
被　上訴人　甲○○
　　　　　　乙○○
上列當事人間塗銷所有權移轉登記事件，上訴人對於中華民國94
年2月23日臺灣基隆地方法院93年度訴字第545號第一審判決提起
上訴，經本院於中華民國94年10月4日言詞辯論終結，判決如下
：
    主  文
上訴駁回。
第二審訴訟費用由上訴人負擔。
    事實及理由
一、本件上訴人聲明求為判決：(一)原判決廢棄。(二)被上訴人甲○
    ○於民國（下同）90年7月19日將基隆市○○區○○段東勢
    坑小段907地號土地所有權應有部分十分之一及其地上門牌
    號碼為基隆市○○街441號5樓建物所有權全部（下稱系爭不
    動產）所有權移轉與被上訴人乙○○之贈與行為，應予以撤
    銷。(二)被上訴人乙○○就系爭不動產於90年7月19日經基隆
    市安樂地政事務所所為之所有權移轉登記應予塗銷。
    被上訴人聲明求為判決：上訴駁回。
二、上訴人起訴主張：訴外人雅博企業有限公司（下稱雅博公司
    ）於89年3月29日，邀同被上訴人甲○○及訴外人徐德祥、
    徐漢祥、楊復華等人為連帶保證人，向上訴人借款新台幣（
    下同）100萬元，約定借款期間自89年3月29日起至90年3 月
    29日止，利息按年利率11%計算，按月於每月22日繳納利息
    ，到期一次付清本金。嗣因雅博公司屆期無力一次清償，向
    上訴人申請分期清償，上訴人於取得財團法人中小企業信用
    保證基金（下稱系爭保證基金）同意後，於90年10月31日與
    雅博公司及上開全體保證人簽訂契據條款增補契約，同意雅
    博公司分期還款。詎雅博公司於93年7月間即未依約繳款，
    上訴人乃於同年8月間清查保證人之不動產，欲採取保全措
    施，始知悉被上訴人甲○○為逃避債務，已於90年7月19日
    以夫妻贈與方式，將系爭不動產辦理所有權移轉登記予被上
    訴人乙○○，而其餘連帶保證人所有不動產均設有高額抵押
    權，依系爭保證基金作業手冊第捌章不代位清償準則規定，
    本件借款可能被解除保證責任，故被上訴人間就系爭不動產
    所為上開贈與行為，已使上訴人喪失對系爭保證基金申請代
    位清償之權利，而損及上訴人之債權等情，爰依民法第244
    條第1項規定，求為撤銷被上訴人間之夫妻贈與行為，及被
    上訴人乙○○應塗銷上開所有權移轉登記之判決。
    被上訴人則以：被上訴人甲○○係於上訴人簽訂契據條款增
    補契約之前，即於90年7月19日基於夫妻協議而將系爭不動
    產移轉登記予被上訴人乙○○，於此期間，均未收到上訴人
    任何書面或電話通知雅博公司之付款狀況，倘被上訴人甲○
    ○蓄意脫產以逃避本件保證人責任，應係將系爭不動產以買
    賣之方式移轉登記於第三人，絕非以贈與方式贈與被上訴人
    乙○○，可見被上訴人甲○○並非蓄意脫產；又雅博公司雖
    於93年7月間未依約繳款，惟自同年11月間起，即已陸續按
    期清償，迄至94年9月26日止，僅餘欠款388,880元，而被上
    訴人甲○○年收入超過100萬元，倘雅博公司將來未依約清
    債，被上訴人甲○○亦有足夠資力可履行保證人責任，是被
    上訴人間就系爭不動產所為之贈與行為，並不致害及上訴人
    之債權等語，資為抗辯。
三、經查上訴人主張雅博公司於89年3月29日，以被上訴人甲○
    ○及訴外人徐德祥、徐漢祥、楊復華等人為連帶保證人，向
    上訴人借款100萬元，約定借款期間自89年3月29日起至90年
    3月29日止，借款利息為年利率11％，於每月22日繳納利息
    ，到期一次付清本金，嗣因雅博公司屆期無力一次清償，向
    上訴人申請分期償還，上訴人於取得系爭保證基金同意後，
    乃於90年10月31日與雅博公司及全體保證人簽訂契據條款增
    補契約，同意雅博公司分期還款；又被上訴人為夫妻，系爭
    不動產原為被上訴人甲○○所有，被上訴人甲○○於90年7
    月19日以夫妻贈與為登記原因，將系爭不動產所有權移轉登
    記予被上訴人乙○○之事實，業據其提出借據、往來明細表
    、上訴人與系爭保證基金往來函文、不動產異動索引、土地
    登記謄本、建物登記謄本、戶籍謄本、授信協議償還申請書
    、契據條款增補契約為證（見原審卷第10至25、33、38至
    47、86、87頁），且為被上訴人所不爭執，固堪信為真實。
四、惟按債務人所為之無償行為，須有害及債權者，債權人始得
    聲請法院撤銷之，此觀民法第244條第1項規定至明。本件上
    訴人雖主張被上訴人就系爭不動產所為上開贈與行為，已害
    及上訴人之上開債權云云，惟為被上訴人所否認；且查：
  (一)依系爭不動產登記謄本所示（見原審卷第22頁），被上訴人
    甲○○於88年3月10日即以系爭不動產設定本金最高限額抵
    押權300萬元予訴外人有限責任基隆市第二信用合作社（下
    稱基隆二信）；又依上訴人所提出「保人不動產明細表」所
    示（見原審卷第90頁），系爭不動產經上訴人於90年7月25
    日經鑑價結果為228萬元，而被上訴人甲○○迄至90年5月31
    日止，尚欠基隆二信抵押貸款235萬元。又系爭保證基金曾
    於90年5月30日致函上訴人，要求上訴人如無全數收回本件
    債權之把握，應依一般金融機構之催收作業處理程序，就本
    件債務之保證人所有不動產妥採保全措施或辦妥追加設押，
    以加強擔保，利於債權之收回（見原審卷第87頁），上訴人
    即於同年8月15日函覆經其評估本件債務保證人之不動產均
    已有其他行庫足額設定，並無保全求償實益，而申請准予免
    保全及追加設定（見原審卷第88、89頁），顯見系爭不動產
    之價值扣除上開抵押債權額後，已無餘額可供清償本件債務
    。
  (二)被上訴人抗辯雅博公司於簽訂契據條款增補契約後，雖曾於
    93年7月間未依約繳款，然自93年11月間起，均已按期繳款
    ，迄至94年9月26日止，欠款餘額僅賸388,880元之事實，復
    為上訴人所不爭執（見本院卷第71頁)，並有催收款項客戶
    往來明細表、催收款項利息及違約金收據及現金收入傳票可
    證（見原審卷第46、47、10 3至105頁，本院卷第23至25、
    41、42、73、74頁）。又被上訴人甲○○原任職匯豐汽車股
    份有限公司，月薪平均約7萬元，年薪逾100萬元，自93年12
    月24日起，改至七和實業股份有限公司任職，月薪平均為
    35,000 元等情，亦為上訴人所不爭執，並有扣繳憑單、員
    工在職證明及薪資證明可憑（見原審卷第110至115頁，本院
    卷第20、21、58至61頁）。可見，倘雅博公司將來無法繼續
    繳款，被上訴人甲○○仍有足夠資力提出現款清償本件所賸
    尚未逾388,880元之債務。準此，尚難認被上訴人間就系爭
    不動產所為上開贈與行為及所為上開移轉登記有害及上訴人
    之上開債權。
五、綜上所述，上訴人依據民法第244條第1項之規定，請求撤銷
    被上訴人間於90年7月19日所為贈與行為，及被上訴人乙○
    ○應塗銷基於上開贈與行為所為移轉登記，於法尚有未合，
    不應准許。從而，原審所為上訴人敗訴之判決，核無違誤，
    上訴論旨指摘原判決為不當，求予廢棄改判，為無理由，應
    予駁回。
六、至兩造其餘之攻擊或防禦方法及未經援用之證據，經本院斟
    酌後，認為均不足以影響本判決之結果，自無逐一詳予論駁
    之必要，附此敘明。
七、據上論結，本件上訴為無理由，依民事訴訟法第449條第1項
    、第78條，判決如主文。
中　　華　　民　　國　　94　　年　　10　　月　　18　　日
                  民事第六庭審判長法  官  林鄉誠
                                  法  官  楊豐卿
                                  法  官  彭昭芬
正本係照原本作成。
不得上訴。
中　　華　　民　　國　　94　　年　　10　　月　　19　　日
　　　　　　　　　　　　　　　　　書記官  丁華平
